臺灣高等法院高雄分院刑事判決　　　　94年度上訴字第1198號
上　訴　人　臺灣高雄地方法院檢察署檢察官
被　　　告　乙○○
選任辯護人　王國論　律師
　　　　　　康進益　律師
上列上訴人因被告誣告案件，不服臺灣高雄地方法院94年度訴字
第1192號中華民國94年6 月21日第一審判決（起訴案號：臺灣高
雄地方法院檢察署93年度偵字第14573 號），提起上訴，本院判
決如下：
    主  文
上訴駁回。
    理  由
一、公訴意旨以：被告乙○○原任職於元盛財務管理顧問中心（
    下稱元盛財務中心）催收員，擔任客戶委任之催收財務工作
    。適有案外人林和南委任元盛財務中心向債務人催討債務，
    被告竟誤認案外人甲○○簽發之票號KZ0000000 號，發票日
    民國92年4 月28日，金額新臺幣（下同）90,000元，付款人
    為高雄區中小企業銀行大發銀行之支票1 張（下稱系爭支票
    ），為其他客戶委任催收之支票且為林和南催收債務之憑據
    ，竟於93年3 月5 日以告訴代理人身分，具狀向有偵查犯罪
    職務之臺灣高雄地方法院檢察署檢察官提出詐欺告訴，經檢
    察官將案件發交高雄縣政府警察局林園分局調查後，被告另
    於93年4 月22日下午1 時許，經警方通知到案說明時，在無
    法確認系爭支票是否為案外人林和南催收憑證之際，為達其
    催收債務之目的，意圖使甲○○受刑事處分，在林園分局刑
    事組辦公室虛構事實，謊稱甲○○簽發之系爭支票係林和南
    之貨款支票，而向該管公務員誣告甲○○涉嫌詐欺取財，因
    認被告乙○○涉有刑法第169 條第1 項之誣告罪嫌云云。
二、本件公訴人認為被告乙○○涉犯誣告罪嫌，無非以被告於偵
    訊中之自白、案外人甲○○及林和南於偵訊中之陳述及案外
    人林和南於93年3月5日提出之刑事告訴狀、系爭支票影本1
    紙，為其主要論據；經訊據被告乙○○堅決否認有何誣告犯
    行，辯稱：我僅係元盛財務中心之受雇員工，本件係林和南
    持系爭支票及債權資料委託元盛財務中心催討債務，由該中
    心會計人員撰寫告訴狀，並告知系爭支票為客票已經跳票，
    由我擔任林和南之告訴代理人，負責出面代理林和南至檢察
    署及警局對甲○○提出詐欺告訴，並非憑空捏造事實等語。
三、按犯罪事實應依證據認定之，無證據不得認定其犯罪事實；
    又不能證明被告犯罪者，應諭知無罪之判決，刑事訴訟法第
    154 條第2 項、第301 條第1 項前段分別定有明文。又認定
    不利於被告之事實，須依積極證據，苟積極證據不足為不利
    被告之認定時，即應為有利於被告之認定，更不必有何有利
    之證據（最高法院30年上字第816 號判例參照）。次按誣告
    罪之成立，以告訴人所訴被訴人之事實完全出於虛構為要件
    ，若係出於誤會或懷疑有此事實而為申告，所告又非全然無
    因，惟因缺乏積極證據證明其所訴之事實為真實，致被訴人
    不受追訴處罰，而在積極方面尚無證據證明告訴人確係故意
    虛構者，仍不能以誣告罪論處。且誣告罪之成立以意圖他人
    受刑事處分或懲戒處分，而為虛偽之告訴告發報告者為要件
    。所謂虛偽係指明知無此事實故意捏造而言，若告訴人誤認
    有此事實或以為有此嫌疑，自不得指為虛偽，即難以誣告罪
    相繩（最高法院44年臺上字第892 號、同院43年臺上字第
    251 號、同院46年臺上字第927 號、同院40年臺上字第88號
    判例參照）；依上開說明觀之，刑法第169 條第1 項誣告罪
    之構成要件應為(1)意圖使他人受刑事或懲戒處分、(2)申告人
    明知所訴為虛偽；所謂虛偽係指明知無此事實故意捏造而言
    、(3)向該管公務員申告、(4)所申告之事實，足使被誣告人有
    受刑事或懲戒處分之危險；經查：
（一）被告乙○○於偵查固供稱：我曾向林和南詢問系爭支票來
      源，林和南表示不清楚，嗣於警詢中，因其知悉林和南係
      經營買賣傢俱，其未進一步向林和南求證，逕自於警詢中
      陳稱係林和南之客票（見偵查卷第8頁、第9頁）等語，惟
      並未自白有何誣告犯行，公訴人起訴書認被告於偵訊中自
      白犯罪，尚有誤會。而被告於原審供稱：我曾以案外人林
      和南之告訴代理人身分，具狀向臺灣高雄地方法院檢察署
      檢察官對案外人甲○○提出詐欺告訴，並於警詢中陳稱，
      因案外人甲○○簽發系爭支票後，經其他持票人轉讓予案
      外人林和南，以支付應給付案外人林和南之貨款，而有跳
      票之情形，案外人即發票人甲○○涉嫌詐欺取財（見原審
      94年6 月1 日審判筆錄）等語，並有刑事告訴狀、系爭支
      票及退票理由單影本各1 份附卷可參，是被告以案外人林
      和南之告訴代理人身份，認為案外人即發票人甲○○簽發
      系爭支票退票，涉嫌詐欺取財，而向臺灣高雄地方法院檢
      察署檢察官對案外人甲○○提出詐欺告訴，並於警詢中為
      上揭陳述之事實，應可認定。
（二）案外人林和南雖於偵訊中證稱：我並未委託元盛財務中心
      提出告訴狀及撤回告訴狀，亦無於委託元盛財務中心之授
      權書上簽名，元盛財務中心以我名義提出告訴未經我同意
      云云（見偵查卷第34頁），惟與證人即元盛財務中心會計
      劉香蘭於原審中所證稱：「元盛財務中心業務係幫客戶即
      債權人催收帳款，被告在元盛財務中心任職之主要工作為
      收帳，如債權人有債權需催收時，可至該財務中心找任何
      職員接洽，本件以林和南為告訴人，由被告為告訴代理人
      ，對甲○○提出詐欺告訴案件時，我雖尚未任職於該財務
      中心，但林和南有委託該財務中心處理很多催收案件，我
      任職後有接過林和南撥至元盛財務中心之聯絡電話；又林
      和南有以電話委託我填寫本案之撤回告訴狀，並告知系爭
      支票為林和南友人委請林和南催收，復由林和南委任元盛
      財務中心辦理催收，嗣因檢察官傳喚林和南，林和南擔心
      怕事，故要我速撤回本件告訴，否則連該財務中心也有事
      ，至於元盛財務中心均有債權人之印章，我任職時該中心
      內即有林和南之印章，故於撤回告訴狀上之蓋用林和南印
      章」等語（見原審94年6 月1 日審判筆錄第6 頁、第7 頁
      、第12 頁）， 顯不相符，本院審酌證人劉香蘭與被告並
      無任何恩怨關係，應無甘冒遭刑事訴追偽證罪嫌之危險，
      故意為虛偽不實證述之必要，且證人劉香蘭前揭證述該財
      務中心有委託催收債權人之印章，亦與一般社會委託催收
      案件需提出文書時，為避免麻煩委託人另行於書狀上書寫
      簽名，而授權催收中心刻印存留使用之常情相符，並有高
      雄市政府高市府建二商字第14564325號營利事業登記證影
      本、林和南於92年9 月30日提出於臺灣高雄地方法院檢察
      署刑事告訴狀所附之支票及退票理由單影本、授權書、委
      任書共計15紙、刑事撤回狀1 份附卷可參，案外人林和南
      若並未委託該財務中心處理催收案件，該財務中心應無可
      能甘冒偽造文書之罪嫌，另提出案外人林和南之其他授權
      委託書之理？是案外人林和南上開所述，顯係事後恐為檢
      察官追訴其是否另涉刑責，所為有利於自己之不實陳述，
      尚難輕信，則案外人林和南有委任「元盛財務中心」對甲
      ○○提出詐欺告訴之案件，嗣後並委任「元盛財務中心」
      撤回詐欺告訴之事實，應可認定。
（三）證人劉香蘭於原審又證稱：「提出本案刑事告訴狀時，我
      雖尚未任職於元盛財務中心，且該財務中心前任黃姓會計
      ，亦未直接告知，本案刑事告訴狀為該黃姓會計所撰寫，
      但元盛財務中心之客戶委託催收訴訟之制式文書，係由會
      計負責依電腦內固定文書格式填寫當事人及金額繕寫，並
      於紀錄表記載遞狀至法院之時間，我任職期間亦曾填寫制
      式訴訟文書，僅有比較特殊案件會委請律師繕寫，況黃姓
      會計交接客戶林和南委託之本案催收資料給我時，並有紀
      錄表記載遞狀時間，是本案刑事告訴狀應係黃姓會計所繕
      寫」「元盛財務中心為客戶即債權人向法院對債務人提出
      告訴時，通常由債權人自己出庭，如債權人無暇時，由元
      盛財務中心另輪流安排催收人員為訴訟代理人至法院出庭
      陳述意見。因前任黃姓會計交接時，教我撰寫制式告訴狀
      時，雖要填寫告訴代理人，但並未告訴催收人員要擔任告
      訴代理人，而告訴代理人係由元盛財務中心之催收人員輪
      流擔任，被告為該財務中心之催收人員」等語（見原審94
      年6 月1 日審判筆錄第8 頁至9 頁），已證述客戶委託案
      件中，如需提出制式訴訟文書可由會計依電腦制式文書內
      容填載，特殊案情方委任律師繕寫，亦與一般公司為求降
      低營運成本之常情相符，又元盛財務中心除替委任客戶繕
      寫制式告訴書狀外，並另有指定催收人員擔任告訴代理人
      ，替委任客戶出庭陳述意見之作業流程。是本案刑事告訴
      狀係案外人林和南委任該財務中心催討債務後，由該財務
      中心前任黃姓會計撰寫本案告訴狀後，並先行自己填載被
      告為告訴代理人，俟法院或檢察署開庭時，再由被告擔任
      告訴代理人負責出庭陳述意見之事實，亦可認定。
（四）本件被告係經由證人劉香蘭告知而至警局製作告訴警詢筆
      錄等情，業經證人劉香蘭於原審證稱：警方打電話到元盛
      財務中心通知林和南製作詐欺告訴筆錄時，我已任職於元
      盛財務中心，我接聽電話時，警方表示因林和南對甲○○
      提出告訴詐欺案件，請林和南至警局製作筆錄，但我未通
      知林和南，而係通知被告及吳姓催收人員，由被告至警局
      製作筆錄，被告至警局製作筆錄前，被告僅向我詢問林和
      南之背景，我告訴他林和南從事家具業；而甲○○詐欺案
      件開過第1 次偵查庭後，被告於偵訊後有向我詢問，系爭
      支票是否為林和南本人拿來該財務中心等語明確（見原審
      審判筆錄第11頁）。被告雖未直接向案外人林和南求證，
      而逕向臺灣高雄地方法院檢察署及警方陳述案外人甲○○
      涉嫌詐欺取財罪嫌，然被告既係受雇於元盛財務中心擔任
      催收人員，並經該財務中心指定擔任案外人林和南對甲○
      ○之詐欺告訴代理人，而系爭支票有退票之情形，亦有系
      爭支票及退票理由單各1 紙附卷可參，則被告疏於查證誤
      認有此事實，進而誤認案外人甲○○涉有詐欺罪嫌，而以
      案外人林和南之告訴代理人身分具狀向臺灣高雄地方法院
      檢察署提起詐欺告訴，應可認定。
（五）案外人甲○○雖於偵查中陳稱：「系爭支票並非交予案外
      人林和南收受，是我先生黃錫逢表示友人要借票，由我簽
      發系爭本票交予黃錫逢借予友人」等語（見偵查卷第34頁
      ），然系爭支票並未載明受款人且非禁止背書轉讓，此有
      系爭支票1紙在卷可參，依票據法第125條第2項規定，應
      以執票人為受款人，是系爭票據具有流通性，可經由其他
      執票人輾轉由案外人林和南收受收執主張票據權利。從而
      ，被告所辯其以為系爭支票為案外人林和南所收取之客票
      ，應可採信，尚難僅憑案外人甲○○上開陳述，逕為認定
      被告係明知所訴為虛偽。
（六）綜上所述，案外人林和南與案外人甲○○間，因系爭支票
      跳票而有未獲兌現之情事，經案外人林和南委託元盛財務
      中心催討債務，致使被告誤認有此事實，以為系爭支票發
      票人甲○○涉犯詐欺取財罪嫌，而代理案外人即告訴人林
      和南具狀，向臺灣高雄地方法院檢察署提起詐欺告訴，並
      非明知無此事實故意捏造，被告應無虛捏事實誣陷案外人
      甲○○之犯意。而公訴人所舉對被告不利之證據，亦尚未
      達到通常一般之人均不致有所懷疑，得確信其為真實之程
      度，而有合理之懷疑存在，此外復查無其他積極證據足資
      證明被告有何誣告之犯行，本件要屬不能證明被告犯罪。
四、原審因而為被告無罪之諭知，經核尚無不合；檢察官上訴意
    旨，猶執陳詞，指摘原判決不當，為無理由，應予駁回。
據上論斷，應依刑事訴訟法第368條，判決如主文。
本案經檢察官沈紹嘉到庭執行職務。
中　　華　　民　　國　　94　　年　　11　　月　　1　　日
                  刑事第七庭    審判長法  官  莊飛宗
                                      法  官  黃三友
                                      法  官  黃憲文
以上正本證明與原本無異。
如不服本判決應於收受本判決後10日內向本院提出上訴書狀，其
未敘述上訴理由者，並得於提起上訴後10日內向本院補提理由書
狀（均須按他造當事人之人數附繕本）「切勿逕送上級法院」。
中　　華　　民　　國　　94　　年　　11　　月　　2　　日
　　　　　　　　　　　　　　　　　　　書記官  葉淑華
